臺灣高等法院台南分院刑事判決　　　　　九十一年度上更(一)字第四一四號　　Ｇ
　　　上　訴　人
　　　即　被　告　乙　○　○
　　　選任辯護人　洪　茂　松　律師
右上訴人因過失致死案件，不服臺灣台南地方法院八十八年度訴字第一二０六號中華
民國八十九年三月九日第一審判決（起訴案號：臺灣台南地方法院檢察署八十八年度
偵字第三六八一號），提起上訴，經判決後由最高法院第一次發回更審，本院判決如
左：
      主      文
原判決撤銷。
乙○○無罪。
      理      由
一、公訴意旨如附件起訴書所載。
二、按犯罪事實應依證據認定之，無證據不得推定其犯罪事實；又不能證明被告犯罪
    者，應諭知無罪之判決，刑事訴訟法第一百五十四條、第三百零一條第一項分別
    定有規定。認定不利於被告之事實，須依積極證據，苟積極證據不足為不利於被
    告事實之認定時，即應為有利於被告之認定，更不必有何有利被告之證據。
        此之所謂「證據」，須「確屬能為被告有罪之證明，而無瑕疵可指者」，始
    足當之；再者，犯罪事實之認定，應憑證據，所謂證據，須適於為被告犯罪事實
    之證明者，始得採為斷罪資料，如未能發現相當證據，或證據不足以證明，自不
    能以推測或擬制之方法以為裁判基礎；又所謂「認定犯罪事實所憑之證據」，雖
    不以直接證據為限，間接證據亦包括在內，然而無論直接或間接證據，其為訴訟
    上之證明，【須於通常一般人均不致有所懷疑，而得確信其為真實之程度】，始
    得據之為有罪之認定，倘其證明尚未達到此一程度，【而有合理懷疑存在時】，
    即應為無罪之判決（最高法院二十九年上字第三一○五號、三十年上字第八一六
    號、四十年台上字第八六號、五十三年台上字第二七五○號、七十六年台上字第
    四九八六號判例意旨參照）。
三、上訴人即被告乙○○承認其係期美企業股份有限公司（下稱期美公司）之負責人
    ，公司雇請蘇文豪吊卸鋼條時，蘇文豪被墜落之鋼條壓砸致死等情，惟否認有何
    過失犯行。辯稱：「期美公司有分兩個廠，當時發生事情的時候，我根本不在場
    ，事情不是我去接洽，情形我不太清楚，公司有兩百多個員工，發生事情這個廠
    是做車架的焊接，公司是從進料、焊接、塗裝、組裝至出貨，另一個廠是做塗裝
    的，各廠都有一個經理在負責，發生事情的那個廠區負責人是丙○○，公司實施
    分層負責，伊雖係公司之董事長兼總經理，是公司對外之負責人，但是本件發生
    在公司之新廠（西港二廠），由經理丙○○直接管理，負責該廠之安全，並由丙
    ○○僱用蘇文豪搬運鋼材，當時伊不在場，實無從加以注意，並無過失，伊縱對
    屬下有監督不週之責，但與被害人蘇文豪之死亡，亦無因果關係」等情。
四、按刑法第二百七十六條第二項業務過失致人於死罪，其構成要件須，從事「業務
    」之人，因「業務上」過失，致人於死，始足成立，此之「過失」須基於業務上
    行為所產生，又刑法上之「過失犯」，以行為人對於「結果之發生」，按其情節
    「應注意」並「能注意」而「不注意」為成立要件。
        所謂「應注意」者，雖指行為人在法律上被要求作為之義務層面，與「能注
    意」係指行為人個人在此義務下，實際具體情況中，所能擁有之注意能力（範圍
    及強度）之層面不同，惟「義務」者，在具體案件中，須按其情節決定之，非但
    只是「有無」義務而已，還包括實際上義務之範圍，刑法第十四條規定所要求的
    「應該注意義務之範圍」，須在具體案件中，須【按其情節】考慮行為人之行為
    態樣、事實上能力所及、業務性質、與結果之關聯，始能明確充實界定其義務之
    範圍，以決定其在該案件中否有注意義務。
        公司之「負責人」雖依法對公司全部人員、業務負責任，但是公司之組織大
    小、人員多寡、組織形態、業務分層及負責人實際從事之業務行為，均不相同，
    凡此均決定負責人所負「責任」之法律性質，究屬刑事罰責任或其他責任。
五、查被害人蘇文豪於上述時地以期美公司裝置之起重機同時吊起二綑鋼條，其吊點
    各只有一處，容易因晃動而失去平衡，因傾斜使鋼條脫落，又因起重機附掛之吊
    掛用具吊鉤，未有防止吊舉中所吊物體脫落之裝置，致蘇文豪被從高處掉落之鋼
    條砸到，以致從大貨車載貨台墜落地面，並被整綑滑出吊鉤之鋼條壓砸到頭頸胸
    等處致死之事實，業據行政院勞工委員會南區勞工檢查所到場檢查認定屬實，有
    該所八十八年七月二十日八八南檢製字第八八０號函暨檢查報告書一份附卷可參
    ，而被害人蘇文豪確因鋼條壓砸受傷致死，亦經臺灣臺南地方法院檢察署檢察官
    督同法醫師相驗屬實，制有相驗屍體證明書、驗斷書、勘驗筆錄及照片五幀附卷
    可憑，足認被害人蘇文豪之死亡係肇因於上述不安全動作及不安全設施無訛。
        次查期美公司該座固定式起重機桁架標示吊升荷重為二．八公噸，對此固定
    式起重機操作人員，理應使其接受特殊訓練，且對於固定式起重機附掛之吊掛用
    具，其吊鉤應有防止吊舉中所吊物體脫落之裝置，以策安全。本件發生事故之固
    定式起重機吊鉤係附掛四條鏈條及吊鉤組成吊掛用具，以之吊運鋼條本有「相當
    之危險性」，應由熟練之人員操作，被害人蘇文豪雖非期美公司之員工，但是，
    蘇文豪是為期美公司載貨及卸載貨物，期美公司之人員對進入其廠區之任何人員
    ，尤其採作該公司器之人，本應注意上下貨物及操作工廠機具之安全。
        查被告乙○○雖為期美公司「負責人」，但是該公司有二個工廠，共有員工
    百餘人，本件發生地點為期美公司之「西港二廠」，員工也有四十人，並由經理
    丙○○負責，有該公司工廠登記證二紙、組織結構圖一紙、組織編制人員表二紙
    、組織人事令公告一紙及公司外觀照片十二張附於本院卷內，可見期美公司之人
    員及業務有相當規模，且所設之二個工廠，各有專任經理現場負責，本件西港二
    廠由該公司經理丙○○負責，且被害人蘇文豪是由丙○○所僱來，復經證人丙○
    ○於本院證述明確，與告訴人即蘇文豪之妻甲○○於偵查中所述：「是期美公司
    經理丙○○和我談的（本件蘇文豪載貨之事），是算趟的，每趟三千元等情」相
    符（偵查卷第三二頁），可見該公司「西港二廠」確由經理丙○○直接負責現場
    管理及業務，被告雖身為總經理，但是其下有負責督導之廠務副總經理，西港二
    廠也有負責之經理丙○○，下有現場負責之課長及組長，採行分層負責制度，是
    被告對本件固定式起重機之督導責任，須經過廠務副總經理、廠區經理、課長、
    組長及操作員，共有五級人員分層負責，被告身為總經理，下轄廠務副總經理及
    業務副總經理各一人，並有三位經理，分別負責廠務及業務，及各級科室組人員
    ，由此可以確認，被告之業務行為，應是直接督導管理各經理主管人員，「以間
    接管理基層業務」，對基層工作之處理及注意機具設備及操作安全，則由直接負
    責之管理人員管理之，被告對機具之安全及操作之注意義務，僅在實際分層負責
    人員陳報後，始有應注意之義務，依上開說明，被告身為負責人及總經理之地位
    ，對本件分層負責業務（貨物運送及卸載），只有「間接督導責任」，尚非刑法
    上，因業務行為所生之應注意義務範圍內之責任。
        本件是由經理丙○○直接僱請被害人蘇文豪載運公司所需之鋼筋，而蘇文豪
    卸載時，僅有員工在場，【被告並未在場】，此由證人即期美公司員工周新川、
    陳秋霖於偵查中及戴永爵於原審之證述情節可知，亦無被告知該起重機安全設備
    是否有瑕疵之事證，被告對此臨時由非員工之蘇文豪操作起重機肇事，按被告之
    業務行為，並非在注意義務範圍內，實際上亦無從注意，則被告之業務行為，對
    被害人蘇文豪之死亡，也無相當因果關係可言。
六、綜上所述，被告對本件被害人蘇文豪之死亡並無業務上過失存在，原判決認被告
    乙○○身為公司負責人，即有業務上過失，因而論處被告罪刑，尚有未洽，上訴
    人即被告上訴意旨否認過失，自屬有理由，應由本院撤銷改判，本件不能證明被
    告犯行，自應為無罪之諭知。
七、至於實際負責之經理丙○○部分，既未據起訴，本院自不另審究，附為證明。
據上論結，應依刑事訴訟法第三百六十九條第一項前段、第三百六十四條、第三百零
一條第一項，判決如主文。
本案經檢察官許仲瑩到庭執行職務。
中    華    民    國      九十一      年      十一      月      十九    日
                                  臺灣高等法院臺南分院刑事第七庭
                                      審判長法官  蔡    崇  義
                                            法官  董    武    全
                                            法官  宋    明    中
右正本證明與原本無異。
如不服本判決，應於判決送達後十日內向本院提出上訴狀，其未敘述理由者並應於提
出上訴狀後十日內向本院補提理由書（應附繕本)。
                                      法院書記官  李    育    儒
中    華    民    國      九十一      年      十一      月      二十一  日
